最高法院刑事判決　　　　　　九十六年度台上字第四六六六號
上　訴　人　台灣高等法院高雄分院檢察署檢察官
被　　　告　甲○○
上列上訴人因被告違反毒品危害防制條例案件，不服台灣高等法
院高雄分院中華民國九十六年四月三十日第二審判決（九十六年
度上訴字第七０三號，起訴案號：台灣屏東地方法院檢察署九十
五年度毒偵字第一六一二、一六九七號），提起上訴，本院判決
如下：
    主  文
上訴駁回。
    理  由
按刑事訴訟法第三百七十七條規定，上訴於第三審法院，非以判
決違背法令為理由，不得為之。是提起第三審上訴，應以原判決
違背法令為理由，係屬法定要件。如果上訴理由狀並未依據卷內
訴訟資料，具體指摘原判決不適用何種法則或如何適用不當，或
所指摘原判決違法情事，顯與法律規定得為第三審上訴理由之違
法情形，不相適合時，均應認其上訴為違背法律上之程式，予以
駁回。本件檢察官上訴意旨略稱：(一)、按刑事法若干犯行之行為
態樣，本質上原具有反覆、延續實行之特徵，立法時既予特別概
括犯意，在密切接近一定時、地持續實行之複次行為，倘依社會
通念，於客觀上認為符合一個反覆、延續性之行為觀念者，於刑
法評價上，即應成立一罪。而依毒品危害防制條例第二條第一項
規定之「毒品」的定義，本條例所稱毒品，指具有成癮性、濫用
性及對社會危害性之麻醉藥品與其製品及影響精神物質與其製品
。同條第二項又規定，毒品依其成癮性、濫用性及對社會危害性
分為四級，海洛因毒品即被歸類為第一級毒品，係因具有高度之
成癮性及濫用性，對國民身心健康之社會危害性最大，準此，「
施用毒品」即屬前揭「於立法已特別歸類具有重複特質」之犯罪
，於刑法評價上，即應僅成立「集合犯」之一罪。故本件第一審
判決以毒品危害防制條例所規定之施用第一級毒品犯行，既因鑑
於施用毒品者，大多具有「成癮性」，為貫徹社會防制毒品之期
盼，對施用毒品者，有施以「斷癮」之必要，乃就施用毒品行為
，先為生理治療及心理復健之保安處遇，因而以令入勒戒處所觀
察、勒戒方式，戒除其身癮，若仍無法戒除，有繼續施用毒品之
傾向，再令入戒治處所施以強制戒治，以戒除其心癮，倘上開保
安處遇猶無法收其遮斷毒癮之實效，方以刑罰追訴處罰，此為毒
品危害防制條例第二十、二十三條所明定，足見施用第一級或第
二級毒品罪，本即預定其因成癮而有反覆實行施用毒品之性質，
於刑法評價上，即得以集合犯論以一罪。惟原判決竟認毒品危害
防制條例第十條第一項非集合犯之規定，自應以被告施用毒品之
次數，定其犯罪行為數，因而認本件被告施用毒品之犯罪行為，
無集合犯之適用，而判決被告於九十五年七月十三日及九十五年
九月二十七日，分別施用第一級毒品之行為，應分論併罰云云，
自有判決不適用法則或適用不當之違法。(二)、刑法於九十四年二
月二日修正公布，九十五年七月一日施行，其中第五十六條關於
連續犯之規定業已刪除，倘若在刑法修正施行前有多次施用毒品
之行為，復於刑法修正施行後有多次施用毒品之行為，此時如認
舊法時期之行為應依連續犯之規定論以一罪，新法時期之行為應
成立包括一罪，兩者再依數罪併罰之規定處理，勢將使施用毒品
之行為僅因跨越新舊法而不復為包括一罪，其立場不免前後矛盾
，則於此情形，自以回歸施用毒品罪之本來面貌，將全部跨越新
舊法之施用毒品行為論以包括一罪為是。經查被告前於九十四年
五月下旬某日起至九十五年六月中旬某日止，在屏東縣潮州鎮○
○路一巷六號等處，先後施用第一級毒品海洛因多次，於九十五
年六月三十日經一審以九十五年度訴字第二二四號判處有期徒刑
一年四月，並據原審於九十五年九月十八日以九十五年度上訴字
第一五四九號駁回被告之上訴，於九十五年十月十六日確定等情
，有一審及原審上開判決書在卷可稽。被告前經判決確定之最後
施用毒品海洛因行為（即九十五年六月下旬），與本件起訴被告
於九十五年七月十三日下午七時三十分許，施用第一級毒品海洛
因之犯行，其施用時間相隔約一個月，且均獲交保在外，並未羈
押或送交觀察勒戒等限制人身自由，又無證據足證被告曾自動戒
除毒癮或曾前往醫院勒戒斷癮，故基於前述施用毒品之成癮性及
濫用性，並據被告自白平均每天施用毒品一次之施用毒品頻率以
觀，被告於九十五年七月十四日為警採尿送驗發現其施用第一級
毒品之行為，仍應認為預定其因成癮而有反覆實行施用毒品之行
為，於刑法評價上，即得以集合犯論以一罪。原審未斟酌上情，
遽認被告係另行起意施用毒品海洛因，其認定事實有違施用毒品
病患之心理與生理依賴性之經驗法則，且被告於前案後（即九十
五年六月下旬為警查獲後），是否已有效戒除毒癮，致於九十五
年七月十三日毒癮又犯而再施用毒品之部分事實，未據原審調查
釐清，亦未在判決理由內詳細說明何以論以無成癮性或尚未成施
用毒品習慣之「醫學文獻」上之根據，有職權調查未盡與理由不
備之違法。(三)、被告於九十五年十月間起至同年十二月七日止，
施用第一級毒品海洛因之行為，與於九十五年七月十三日下午七
時三十分許及九十五年九月二十七日上午，分別為警查獲其施用
第一級毒品海洛因之犯行，其施用時間相隔約一至三個月，且均
獲交保在外，並未羈押或送交觀察勒戒等限制人身自由，又無證
據足證被告曾自動戒除毒癮或曾前往醫院勒戒斷癮，故基於前述
施用毒品之成癮性及濫用性，並據被告自白平均每天施用毒品一
次之施用毒品頻率以觀，被告自九十五年七月十三日下午至九十
五年九月二十七日上午，連續施用第一級毒品海洛因多次，至九
十五年七月十四日為警採尿送驗及九十五年九月二十七日為警當
場查獲而移送檢察官偵辦後，經檢察官諭知交保在外，仍在外繼
續施用第一級毒品，故被告於九十五年七月十四日及九十五年九
月二十七日分別為警採尿送驗及當場查獲發現其施用第一級毒品
之行為後，嗣於九十五年十二月七日為警攔檢解送檢察官偵辦，
其前後自九十五年七月至九十五年九月，又持續至九十五年十月
至九十五年十二月七日止，時間緊接，仍應認為預定其因成癮而
有反覆實行施用毒品之行為，於刑法評價上，即得以集合犯論以
一罪。原審未斟酌上情，遽認被告係另行起意施用毒品海洛因，
未經起訴，又無裁判上一罪關係，而退回併辦云云，原審認定事
實有違施用毒品病患之心理與生理依賴性之經驗法則，況且被告
於前案後（即九十五年七月十四日及九十五年九月二十七日為警
查獲後），是否已有效戒除毒癮，致於九十五年十月間至九十五
年十二月七日間毒癮又犯而再施用毒品之部分事實，未據原審調
查釐清，亦未在判決理由內詳細說明何以論以無成癮性或尚未成
施用毒品習慣之「醫學文獻」上之根據，有職權調查未盡與理由
不備之違法。況且原審對於被告於九十五年十月至九十五年十二
月七日間為警查獲其多次施用第一級毒品之部分，未及斟酌合併
審判，竟認為前後二案相距長達一至三個月，應非屬集合犯之包
括一罪性質云云，原審亦顯有已受請求之事項未予判決之違法等
語。
惟查原判決係依憑被告於警詢及偵、審中之自白、被告先後二次
被警查獲時所採尿液送驗結果，均呈嗎啡之陽性反應（有台灣檢
驗科技股份有限公司之檢驗報告在卷可稽）等事證，予以綜合判
斷，認被告有於九十五年七月十三日下午七時三十分許，及於九
十五年九月二十七日上午七時許，施用第一級毒品海洛因各一次
之犯行。並認被告先後二次施用第一級毒品犯行，均在九十五年
七月一日刑法第五十六條連續犯規定刪除施行之後，其二次犯行
犯意各別，應分論併罰，而於法定刑內量處其刑。已詳其所憑
證據及認定之理由，所為論斷均有卷存證據資料可資覆按。檢察
官上訴意旨雖指摘原判決不當，惟查依刑法第五十六條修正理由
之說明，謂「對繼續犯同一罪名之罪者，均適用連續犯之規定論
處，不無鼓勵犯罪之嫌，亦使國家刑罰權之行使發生不合理之現
象。」「基於連續犯原為數罪之本質及刑罰公平原則之考量，爰
刪除有關連續犯之規定」等語，即係將本應各自獨立評價之數罪
，回歸本來就應賦予複數法律效果之原貌。因此，就刑法修正施
行後多次施用毒品之犯行，採一罪一罰，始符合立法本旨。而刑
法上所謂集合犯是指立法者所制定之犯罪構成要件中，本就預定
有數個同種類之行為將反覆實行之犯罪而言，是將各自實現犯罪
構成要件之多數行為，解釋為集合犯，而論以一罪。是以對於集
合犯，必須從嚴解釋，以符合立法者之意向。又按行為人施用毒
品之原因不一而足，其多次施用毒品之行為，未必皆出於行為人
之一個犯意決定；且觀諸毒品危害防制條例第十條第一項、第二
項施用毒品罪之構成要件文義衡之，實無從認定立法者本即預定
該犯罪之本質，必有數個同種類行為而反覆實行之集合犯行，故
施用毒品罪，應非集合犯之罪。檢察官上訴意旨依憑己見，謂施
用毒品犯行，為集合犯，指摘原判決未依集合犯規定，就被告先
後於九十五年五、六月間、七月十三日、九月二十七日、十二月
七日施用第一級毒品犯行論以一罪，為違法云云，自非合法之上
訴理由。又按案件起訴後，檢察官認有裁判上一罪關係之他部分
事實，函請併辦，此項公函非屬訴訟上之請求，目的在促使法院
之注意，如果法院併同審判，固係審判不可分法則之適用所使然
，如認不成立犯罪或無裁判上一罪關係，縱其未為任何諭知及說
明，亦不能指為違法。上訴意旨指摘原審未就函請併辦部分併予
判決，有已受請求之事項未予判決云云，亦有誤會，自非適法之
上訴理由。衡以前開說明，本件上訴違背法律上之程式，應予駁
回。
據上論結，應依刑事訴訟法第三百九十五條前段，判決如主文。
中　　華　　民　　國　九十六　年　　八　　月　 三十 　日
                      最高法院刑事第八庭
                          審判長法官  陳　正　庸
                                法官  賴　忠　星
                                法官  林　開　任
                                法官  宋　　　祺
                                法官  石　木　欽
      本件正本證明與原本無異
                                      書  記  官
中　　華　　民　　國　九十六　年　　九　　月　　六　　日
                                                      Ｅ
